臺灣臺南地方法院刑事判決　　　　　　　　　　　　　　九十年度訴字第一六六號
　　公　訴　人　臺灣臺南地方法院檢察署檢察官
　　被　　　告　丙○○
　　指定辯護人　本院公設辯護人甲○○
右列被告因毀損等案件，經檢察官提起公訴（八十九年度偵字第一一五○號），本院
判決如左：
    主  文
丙○○以強暴妨害人行使權利，處拘役拾日，如易科罰金，以佰元折算壹日；又
連續損壞他人之鐵門及大門玻璃，足以生損害於他人，處拘役伍拾日，如易科罰金，
以佰元折算壹日。應執行拘役柒拾日，如易科罰金，以佰元折算壹日。
其餘被訴公共危險部分無罪。
    事  實
一、丙○○於民國（下同）六十四年間因罹患精神分裂症發病，精神狀態呈現多疑、
    現實感差、判斷力差、衝動控制力差及易與人發生衝突，對於外界事務之知覺理
    會及判斷作用，較普通人之平均程度顯然減退，為精神耗弱之人。丙○○因長期
    未繳納管理費而遭住居之大樓管理委員會起訴請求給付，因而遷怒其隔壁之住戶
    （地址係臺南市○區○○路一段四六六號七樓之十八）即大樓管理委員會財務委
    員丁○○，乃基於毀損之概括犯意及妨害丁○○自由出入住宅權利之犯意，於八
    十九年七月間某日，以香柱一支（未扣案）插入丁○○住宅鐵門之鑰孔內再加以
    折斷之方式，致丁○○鐵門門鎖因無法插入鑰匙而不堪使用，足以生損害於丁○
    ○，並以此強暴方式使丁○○無法開啟鐵門，妨害丁○○進出使用自宅之權利。
    毆錦涐又於同年七月二十五日（起訴書誤載為二十四日）十三時三十分許，見丁
    ○○未將住處鐵門關上，遂將其所有之玻璃瓶一只（未扣案）擲向丁○○住處大
    門玻璃，致丁○○住處之大門玻璃遭砸破，並隨即於同年八月三日九時五十分許
    ，持其所有之鐵錘一支（未扣案）毀壞丁○○住處鐵門，又於同年月十九日十五
    時三十分許，持前開鐵錘砸破丁○○住處大門玻璃，足以生損害於丁○○。
二、案經丁○○訴由臺南市警察局第二分局報告臺灣臺南地方法院檢察署檢察官偵查
    起訴。
    理  由
壹、有罪部分
一、訊據被告丙○○對其以香柱插入告訴人丁○○住處鐵門門鎖內及曾投擲玻璃瓶打
    破丁○○住處大門玻璃之事實固供承不諱，惟辯稱：折斷之香腳沒有堵住鑰匙孔
    ，且伊係因大樓住戶對伊施壓，氣憤下才向丁○○住處大門玻璃丟玻璃瓶云云。
    經查，右揭事實，業據告訴人指訴綦詳，並有已遭破壞之門鎖一副、丁○○住處
    鐵門及大門玻璃遭毀損之照片共十二幀、錄影帶二捲在卷可資佐證，復有臺灣臺
    南地方法院檢察署檢察官八十九年十月三十一日勘驗筆錄在卷可憑，是被告上開
    所辯不足採信，本件事證明確，被告犯行足以認定，應依法論科。
二、按刑法第三百零四條之強暴、脅迫，祇以所用之強脅手段足以妨害他人行使權利
    ，或足使他人行無義務之事為已足，並非以被害人之自由完全受其壓制為必要，
    最高法院二十八年度上字第三六五○號判例可資參照。是刑法第三百零四條第一
    項之罪所稱強暴者，本不以被害人之自由完全受行為人壓制為必要，苟對物實施
    而間接及於被害人，進而影響意思決定自由者即屬之。次按，所有權人有使用、
    收益、處分其所有物之權利，民法第七百六十五條定有明文，而自由出入自宅亦
    屬使用所有物權利之一種。核被告以香柱插入鑰匙孔再加以折斷之強暴方式，妨
    害丁○○自由進出住宅之權利，並以此方式毀損丁○○門鎖，又分別以玻璃瓶及
    鐵錘毀損丁○○住處鐵門及大門玻璃，足以生損害於丁○○，所為分別係犯刑法
    第三百零四條第一項之強制罪及第三百五十四條之毀損罪。被告以將香柱插入鑰
    匙孔之一行為，同時觸犯強制罪及毀損罪，為想像競合犯，應從一重之強制罪處
    斷。又被告所犯三次毀損犯行，時間緊接，手法相同，觸犯構成要件相同之罪名
    ，顯係基於概括犯意為之，為連續犯，應論以一罪並加重其刑。被告所犯強制與
    連續毀損二罪間，犯意各別，罪名有異，應予分論併罰。至公訴人雖漏未就被告
    八十九年八月十九日十五時三十分許之毀損犯行起訴，惟上開事實與前揭毀損部
    分，有連續犯裁判上一罪之關係，為起訴效力所及，本院自得併予審究。又公訴
    人雖起訴被告於八十九年七月二十四日六時許，以玻璃瓶砸破告訴人大門玻璃，
    因認被告涉犯毀損罪嫌云云，惟查，告訴人除指訴被告於前揭時間，將三張地獄
    圖張貼在告訴人住處鐵門並插香詛咒外，並未指訴被告於前揭時間有何毀損犯行
    ，本院復查無其他積極證據足資證明被告於前揭時間有公訴人所指之毀損犯行，
    自難遽以毀損罪相繩，然公訴人認此部分與前揭毀損部分有連續犯裁判上一罪之
    關係，爰不另為無罪之諭知。又公訴人認被告以玻璃瓶及鐵錘毀損告訴人住處鐵
    門及大門玻璃之部分，另涉犯刑法第三百零四條之強制罪嫌云云，惟查，被告雖
    有於事實欄所載之時間、地點及方式，毀損丁○○住處鐵門及大門玻璃之事實，
    且被告投擲玻璃瓶及持鐵錘敲打之行為亦與刑法第三百零四條所稱之強暴方式相
    當，然被告投擲玻璃瓶及持鐵錘敲打告訴人鐵門及大門玻璃，僅使告訴人之鐵門
    及大門玻璃受有損壞，尚未因此使告訴人行何種無義務之事或妨害告訴人行使何
    種權利，是被告此部分之行為與強制罪之構成要件尚屬有間，且本院就此部分亦
    查無其他積極證據足資證明被告有公訴人所指之強制犯行，惟因公訴人認此部分
    與連續毀損部分有方法結果之裁判上一罪關係，故爰不另為無罪之諭知，附此敘
    明。
三、第按，刑法上之心神喪失與精神耗弱，應依行為時精神障礙程度之強弱而定，如
    行為時之精神，對於外界事務全然缺乏知覺理會及判斷作用，而無自由決定意思
    之能力者，為心神喪失，如此項能力並非完全喪失，僅較普通人之平均程度顯然
    減退者，則為精神耗弱。所謂心神喪失或精神耗弱人之行為，係指其行為時在心
    神喪失或精神耗弱狀態中者而言，其有間發的精神病態者，即應以其行為是否出
    於心神喪失或耗弱狀態存在中，為不罰或得減之標準。又精神是否耗弱，乃屬醫
    學上精神病科之專門學問，非有專門精神病醫學研究之人予以診察鑑定，不足以
    資斷定。最高法院著有二十六年渝上字第二三七號、二十九年年上字第八六六號
    判例及四十七年度臺上自第一二五三號裁判要旨足資參照。被告罹有「精神分裂
    症」一節，有財團法人奇美醫院臺南分院（下稱奇美醫院）出具之精神鑑定報告
    在卷足憑，經本院囑託奇美醫院鑑定被告行為時之精神狀態，是否達於精神喪失
    或精神耗弱程度一情，業由奇美醫院施以精神鑑定後函覆本院，認定：被告於六
    十四年間發病，精神狀態呈現多疑、現實感差、判斷力差、衝動控制力差及易與
    人發生衝突，從測驗結果可發現被告的智能表現屬中下程度，其功能相較有明顯
    減退的現象，而班達測驗結果無明顯腦傷跡象，然被告目前的思考較混亂，情緒
    不穩定，懷疑被告正處於精神病發作病程中。被告是精神分裂病患，受長期病程
    影響，目前仍呈現精神病狀態，且人格敗壞，判斷力及控制力差，依臨床醫學判
    斷，被告案發當時的精神狀態，至少已達精神耗弱之程度。有奇美醫院九十一年
    三月十九日（九一）美分字第００九八號函檢送之精神鑑定報告書一件附卷可稽
    。職是，被告因長期罹患精神分裂症又久未就醫，其對外界事務之知覺理會及是
    非判斷能力，因受智商、情緒及上開精神疾病影響，較普通人之平均程度顯然減
    退，是被告於本案行為時至少處於精神耗弱狀態，應無疑問，然以被告行為之手
    法及被告尚能描述行為之方式，顯見被告於行為時，尚非全然心神喪失而無意識
    能力，是被告於行為時應僅達於精神耗弱而未至精神喪失之狀態，爰依刑法第十
    九條第二項規定，就被告所犯妨害自由罪及連續毀損罪部分，均減輕其刑，並依
    刑法第七十一條第一項之規定，先加後減之。爰審酌被告犯罪之動機、目的、手
    段、所生危害、犯罪後態度等一切情狀，分別量處如主文所示之刑，並均諭知易
    科罰金折算標準，且定其應執行之刑及諭知易科罰金之折算標準，以資懲儆。又
    被告供犯罪所用之香一支、玻璃瓶一個及鐵鎚一支並未扣案，未免將來執行之困
    難，爰不為沒收之諭知，併此敘明。
貳、無罪部分
一、公訴意旨略以：被告丙○○另基於妨害他人行使權利及放火之故意，在如附表所
    示之時間、地點，以如附表所示之行為態樣，侵害他人及公眾之法益，因認被告
    涉犯刑法第一百七十三條之放火罪嫌、第三百零四條第一項之強制罪嫌及第三百
    五十四條之毀損罪嫌云云。
二、按犯罪事實應依證據認定之，無證據不得推定其犯罪事實；又不能證明被告犯罪
    者，應諭知無罪之判決；刑事訴訟法第一百五十四條、第三百零一條第一項分別
    定有明文。又告訴人之告訴，本以使被告受刑事訴追為目的，故其陳述是否與事
    實相符，自應調查其他證據，以資審認，苟其所為攻擊之詞，尚有瑕疵，則在此
    瑕疵未予究明以前，即不能遽採為斷罪之基礎；又認定不利於被告之事實，須依
    積極證據，苟積極證據不足為不利於被告事實之認定時，即應為有利於被告之認
    定，更不必有何有利之證據，最高法法院四十年臺上字第八六號、五十二年臺上
    字第一三○○號、六十一年臺上字第三○九九號著有判例可資參照。次按，刑法
    第三百五十四條之毀損罪，以使所毀損之物，失其全部或一部之效用為構成要件
    ，最高法院四十七年台非字第三四號著有判例可資參照。本件公訴人認被告丙○
    ○涉有上開罪嫌，無非係以告訴人之指述及警卷中所附照片五幀（二幀為地獄圖
    ，三幀為火燒痕跡）為主要論述依據。訊據被告丙○○堅決否認有何強制及放火
    犯行，辯稱：伊係為清洗七樓門口，才將水潑在七樓走道上，並沒有淹沒七樓，
    又因家中遭停水，才將馬桶內無法沖洗之尿液倒在七樓，伊並沒有在七樓燒東西
    ，也沒有貼地獄圖，係因告訴人住處門口貼有佛像，伊才插香拜拜等語。
三、經查：（一）被告有於附表編號一所示之時間、地點，自家中以水管一條接水滲
    溼七樓走道及樓梯，並於附表編號二所示之時間、地點，以排泄物污染告訴人住
    處大門外之走道及樓梯，業據告訴人指訴綦詳，並有證人即被告住處大樓管理員
    乙○○到庭證述屬實。被告以前揭手法影響告訴人之意思自由，進而壓迫告訴人
    之意思自由，自與刑法第三百零四條所稱之強暴行為該當，已如前述，惟查，被
    告雖自住家以水管接水漫流至門外走道，惟因該處位於七樓，水流依物理原理，
    當均由七樓樓梯順勢往樓下一層層漫流，迨水流流至一樓後，又會因物理因素往
    低處之出水孔排出，實無可能將被告住處大樓之七樓樓層淹沒甚明，蓋自被告住
    處以水管接水任由漫流七樓，至多僅能造成七樓走道及樓梯部分因滲過水流致樓
    面潮溼不便行經出入而已，尚難認有何使告訴人行無義務之事或妨害告訴人行使
    何種權利；另被告雖將排泄物倒在告訴人住處門外，造成告訴人居住環境惡臭、
    生活品質下降，甚且有公共衛生之虞等情，然查，告訴人前揭行為縱有不當，惟
    查並未因此使告訴人行無義務之事或妨害告訴人行使何種權利，且被告將排泄物
    傾倒在告訴人門前及七樓走道之行為，僅使告訴人門外走道之環境衛生受有影響
    ，尚難認告訴人有何所有物因此而喪失全部或一部之效能，從而，公訴人起訴被
    告如附表編號一、二所示之行為，尚與刑法第三百零四條及第三百五十四條之構
    成要件有間，且本院就此部分亦查無其他積極證據足資證明被告有公訴人所指之
    強制及毀損犯行，惟因公訴人認此部分與前揭強制及連續毀損論罪部分有連續犯
    裁判上一罪關係，爰不另為無罪之諭知，附此敘明。（二）至公訴人起訴被告在
    如附表編號三所示之時間、地點，有燃燒不明物品放火燒燬現供人使用住宅之行
    為云云。經查，告訴人於審理時陳稱：當時是三更半夜，我在屋內聞到有奇怪味
    道，後來出來查看，已看不到人，但我有聽到腳步聲從我家到她家（即被告）等
    語；證人郭南興則證稱：我沒有當場看到（被告放火），但地上有黑黑的痕跡等
    語。從而，由告訴人及證人郭南興所述可知，尚無確切證據足資證明被告有放火
    燒燬現有人使用之住宅之行為，殆無疑義，而告訴人之告訴，本以使被告受刑事
    訴追為目的，故告訴人陳述被告放火乙節所為攻擊之詞，既無從證明係何人所為
    而有瑕疵，證人郭南興亦無從證明係被告所為，則在此瑕疵未予究明以前，自不
    能遽採為斷罪之基礎。此外，復查無其他積極證據足資證明被告涉犯公共危險罪
    ，揆諸前開法條規定及判例意旨，此部分之犯罪尚屬不能證明，是被告被訴放火
    燒燬現供人使用之住宅罪部分，應為無罪之諭知。（三）又公訴人起訴被告有於
    附表四所示之時間、地點，在告訴人住所門口貼地獄圖並插香詛咒，認被告涉犯
    強制罪嫌云云。惟查，被告於審理時堅詞否認在告訴人家門口貼地獄圖，僅供稱
    係因告訴人住處大門有貼佛像，所以才插香拜拜等語。而告訴人就被告貼地獄圖
    之部分除加以指訴外，並未提陳任何證據以供本院調查，然被告之犯罪事實必須
    依積極證據證明，苟無積極證據，或積極證據不足為不利於被告事實之認定時，
    即應為有利於被告之認定，是被告被訴張貼地獄圖之部分，既未能發現足資證明
    之積極證據，自不能以客觀上告訴人住所門上遭他人貼有地獄圖六幅之結果，並
    因告訴人與被告素有嫌隙，即遽以推測或擬制之方法，認均係被告所為，自無待
    言。是本件此部分依調查所得證據，應認尚不足以證明被告確有公訴意旨所指之
    張貼地獄圖之行為。至被告在告訴人門口插香之行為，經核亦未因此使告訴人行
    無義務之事或妨害告訴人行使權利，自難遽以強制罪相繩，此外，復查無其他積
    極證據足資證明被告就此部分涉犯強制罪，揆諸前開法條規定及判例意旨，被告
    張貼地獄圖之行為尚屬不能證明，而插香之行為又與強制罪之構成要件有間，惟
    因公訴意旨認與前揭強制罪之論罪科刑部分有連續犯裁判上一罪之關係，此部分
    即不另為無罪之諭知，附此敘明。
據上論斷，應依刑事訴訟法第二百九十九條第一項前段、第三百零一條第一項前段，
刑法第十九條第二項、第五十六條、第三百零四條、第三百五十四條、第五十五條、
第四十一條第一項前段、第五十一條第六款，罰金罰鍰提高標準條例第一條前段、第
二條，判決如主文。
本案經檢察官李宗榮到庭執行職務。
中    華    民    國      九十一      年        五      月      二      日
                              臺灣臺南地方法院刑事第二庭
                                  審判長法官  侯明正
                                        法官  林彥君
                            法官  林中如
右正本證明與原本無異。
如不服本判決，應於收受本判決後十日內，向本院提出上訴狀。（須附繕本）
中    華    民    國      九十一      年        五      月      三      日
                                  書  記  官  楊建新
附錄本案論罪科刑法條
刑法第三百零四條第一項
以強暴、脅迫使人行無義務之事或妨害人行使權利者，處三年以下有期徒刑、拘役或
三百元以下罰金。
刑法第三百五十四條
毀棄、損壞前二條以外之他人之物或致令不堪用，足以生損害於公眾或他人者，處二
年以下有期徒刑、拘役或五百元以下罰金。
  附表
┌──┬──────────┬──────┬──────────┐
│編號│       時間         │   地點     │     行為態樣       │
├──┼──────────┼──────┼──────────┤
│一  │八十九年二月十日上午│臺南市○○路│自家中以水管一條接水│
│    │日上午              │一段四六六號│淹沒七樓            │
│    │                    │七樓之十六  │                    │
├──┼──────────┼──────┼──────────┤
│二  │八十九年二月十二日、│同右        │以排泄物污染告訴人住│
│    │同年三月五日、三月八│            │處大門外之走道及樓梯│
│    │日                  │            │                    │
├──┼──────────┼──────┼──────────┤
│三  │八十九年二月十一日凌│同右        │於上開七樓之十七及十│
│    │晨某時              │            │八號門前燃燒不明物品│
├──┼──────────┼──────┼──────────┤
│四  │八十九年七月某日    │同右        │插香及貼地獄圖於告訴│
│    │                    │            │人住所大門詛咒      │
└──┴──────────┴──────┴──────────┘
